【裁判字號】    95,家訴,115
【裁判日期】    950810
【裁判案由】    確認婚姻成立
【裁判全文】
臺灣臺北地方法院民事判決             95年度家訴字第115號
    原      告  乙○○
    訴訟代理人  林亦書律師
    被      告  甲○○
上列當事人間請求確認婚姻關係存在事件，本院於民國 95 年 8
月 10 日言詞辯論終結，判決如下：
    主      文
確認原告乙○○（女、民國 ○○ 年 ○ 月 ○○ 日生、Ｚ000000000
號）與被告甲○○（男、民國 ○○ 年 ○○ 月 ○○ 日生、身分證統
一編號：Ｚ000000000 號）間之婚姻關係存在。
訴訟費用由被告負擔。
    事實及理由
一、原告起訴主張兩造於民國（下同）86 年 11 月 27 日結婚
    ，並於 87 年 4 月 24 日兩願離婚，惟離婚協議書上見證
    人未曾聽聞原告有離婚之真意，故兩造之婚姻關係存在，爰
    依法提起本訴等語。
二、原告主張之事實，業據其提出離婚協議書為證，並經被告到
    庭陳稱：「我哥哥作證人，我姊姊無法前來，我哥哥幫我姊
    姊寫 (簽名)」 （見95年7 月12日言詞辯論筆錄），核與原
    告所述：證人未曾聽聞原告有離婚之真意等語相符，原告之
    主張堪信為真正。
三、按兩願離婚，應以書面為之，有二人以上證人之簽名，並應
    向戶政機關為離婚之登記，民法第1050條定有明文。次按民
    法第1050條所謂二人以上證人之簽名，固不限於作成離婚證
    書時為之，亦不限於協議離婚時在場之人，始為證人，然究
    難謂非親見或親聞雙方當事人確有離婚真意之人，亦得為證
    人，最高法院 68 年台上字第 3792 號判例參照。本件兩造
    於 87 年 4 月 24 日所作成之兩願離婚書雖載有證人丁美
    玲、丁一權，惟證人二人既均未在場見證，丁美玲更未在該
    兩願離婚書上簽名，顯未親見或親聞兩造有離婚之真意，依
    前揭判例說明，證人丁美玲、丁一權自不合上開規定所謂之
    「證人」，則兩造間之兩願離婚即難謂已具備法定要件，即
    未依民法第 1050 條規定之方式為之，依民法第 73 條規定
    自屬無效。
四、末按確認法律關係之訴，非原告有即受確認判決之法律上利
    益者，不得提起之；確認證書真偽或為法律關係之基礎事實
    存否之訴，亦同。前項確認法律關係基礎事實存否之訴，以
    原告不能提起他訴訟者為限。民事訴訟法第247 條定有明文
    。原告與被告間之婚姻關係既係合法存在，然該婚姻關係已
    於戶政機關辦理離婚登記，並不受婚姻關係存在之推定，不
    僅原告現在是否具備被告合法配偶之身分，抑或是未來原告
    或被告百年之後，是否具備他方繼承人適格，均處於不安定
    之狀態，自有提起確認婚姻關係存在之訴，進而排除此不安
    定之狀態，以維原告之利益，是以原告訴請確認兩造間之婚
    姻關係存在，有即受確認判決之法律上利益。從而，原告據
    以訴請確認兩造間之婚姻關係存在，為有理由，應予准許。
五、結論：本件原告之訴為有理由，並依民事訴訟法 第 78 條
    ，判決如主文。
中    華    民    國    95    年    8     月    10    日
              臺北地方法院家事法庭法  官  彭南元
以上正本係照原本作成。
如對本判決上訴，須於判決送達後20日之不變期間內，向本院提
出上訴狀。
中    華    民    國    95    年    8     月    16    日
                                  書記官  陳俐妙


司法院資訊處製作；財團法人民間司法改革基金會備份。
